臺灣高等法院刑事判決
110年度上易字第1418號
上  訴  人  臺灣基隆地方檢察署檢察官
被      告  蔡嘉榮
上列上訴人因被告違反毒品危害防制條例案件，不服臺灣基隆地
方法院109年度易字第475號，中華民國110年2月24日第一審判決
（起訴案號：臺灣基隆地方檢察署109年度撤緩毒偵字第117號）
，提起上訴，本院判決如下：
    主  文
上訴駁回。
    理  由
一、公訴意旨略以：蔡嘉榮基於施用第二級毒品甲基安非他命之
    犯意，於民國107年4月1日17時許，在基隆市○○區○○路000巷
    0號住處，將甲基安非他命置入玻璃球內，以玻璃球燒烤加
    熱吸食煙霧方式，施用甲基安非他命1次，因認其涉犯毒品
    危害防制條例第10條第2項之施用第二級毒品罪嫌等語。
二、按起訴之程序違背規定者，應諭知不受理之判決，並得不經
    言詞辯論為之，刑事訴訟法第303條第1款、第307條分別定
    有明文。又此所稱之起訴程序違背規定，係指檢察官提起公
    訴之訴訟行為於程序上有違法律之規定而言。而提起公訴之
    訴訟行為是否於程序上有違法律規定，原則上固以起訴時所
    存在之事項及法律規定為判斷，惟檢察官起訴後始發生之情
    事變更事由，致法院不能為審體審理及判決亦屬「起訴之程
    序違背規定」（最高法院109年度台上字第3826號判決意旨
    參照）。再按第367條之判決及對於原審諭知管轄錯誤、免
    訴或不受理之判決上訴時，第二審法院認其為無理由而駁回
    上訴，或認為有理由而發回該案件之判決，得不經言詞辯論
    為之，刑事訴訟法第372條定有明文。
三、另按109年1月15日修正公布、同年7月15日施行之毒品條例
    第20條第3項及第23條第2項，雖僅將原條文之再犯期間由「
    5年」改為「3年」，惟鑑於採取傳統刑事機構式處遇，將施
    用毒品者當作「犯人」處理，其施用人數及再犯率仍高，將
    施用毒品者監禁於監獄內，僅能短期間防止其接觸毒品，因
    慣用毒品產生之「心癮」根本無法根除，並慮及毒品條例施
    行多年累積之戒毒經驗及實效，暨逐步擴充之醫療、戒癮機
    構、專業人力、社區支援系統等資源，尤以本次毒品條例第
    24條修正，擴大檢察官對施用毒品者附條件緩起訴處分之範
    圍，使其能視個案具體情形給予適當多元社區處遇。準此，
    本次修正後對於施用毒品者之思維，自應與時俱進，擺脫以
    往側重於「犯人」身分之處罰，著重其為「病患」之特質，
    並以「治療」疾病為出發點，重新評價前揭所謂「3年後再
    犯」之意義。亦即，基於憲法保障人民之生存權，及根據每
    個國民生存照顧需要提供基本給付之理念，為協助施用毒品
    者戒除毒癮復歸社會，對於經監獄監禁處遇後仍再犯之施用
    毒品者，更應恢復以機構內、外之治療協助其戒除毒癮。此
    即本次修正毒品條例第20條第3項關於施用毒品者所謂「3年
    後再犯」係何所指之立法真諦。換言之，除檢察官優先適用
    毒品條例第24條命附條件緩起訴處分處遇（不論幾犯，亦無
    年限）外，對於施用毒品初犯者，即應適用第20條第1項、
    第2項為機構內之觀察、勒戒或強制戒治；若於上開機構內
    處遇執行完畢釋放後，「3年內再犯」者，依第23條第2項規
    定，應依法追訴；倘於「3年後再犯」，自應再回歸到傳統
    醫療體系機構內重為觀察、勒戒或強制戒治之治療。綜上，
    現行毒品條例既認施用毒品者具有「病患性犯人」特
    質，強調「治療勝於處罰」、「醫療先於司法」，對於第20
    條第3項及第23條第2項所謂「3年後（內）再犯」，自應跳
    脫以往窠臼，以「3年」為期，建立「定期治療」之模式。
    準此，第20條第3項規定中所謂「3年後再犯」，只要本次再
    犯（不論修正施行前、後）距最近1次觀察、勒戒或強制戒
    治執行完畢釋放，已逾3年者，即該當之，不因其間有無犯
    第10條之罪經起訴、判刑或執行而受影響（最高法院109年
    度台上大字第3826號裁定意旨參照）。又最高法院109年度
    台上大字第3536號裁定意旨揭示之多數說見解，認被告在「
    戒癮治療」完成前，難謂得與觀察、勒戒等處遇「已執行完
    畢」等同視之，「附命緩起訴」因已撤銷，被告之「戒癮治
    療」並未完成，自與觀察、勒戒等處遇執行完畢有別；且基
    於平等原則，仍應與「未曾受觀察、勒戒處分」者為相同處
    理，而無從逕予追訴處罰，仍應適用修正後毒品條例第20條
    第1項規定辦理。最高法院110年度台非字第98號判決意旨亦
    認被告於緩起訴期間未完成戒癮治療，經檢察官撤銷緩起訴
    處分，因不等同曾受觀察、勒戒之處遇，自應回復原緩起訴
    處分不存在之狀態。 
四、經查：
  ㈠被告蔡嘉榮前於97年因施用毒品案件，經國防部北部地方軍
    事法院以97年度聲勒字第23號裁定送觀察、勒戒後，認無繼
    續施用傾向，於97年10月7日執行完畢釋放出所，並經國防
    部北部地方軍事法院檢察署以97年度毒偵字第58號為不起訴
    處分確定；被告其後雖有再因施用毒品案件，多次經法院判
    處罪刑確定之紀錄，但迄今均無再受觀察、勒戒或強制戒治
    之情形，有本院被告前案紀錄表存卷可查。
　㈡嗣被告於本案施用毒品犯行，距被告最近一次觀察、勒戒執
    行完畢之日（即97年10月7日），已逾3年，核屬毒品危害防
    制條例第20條第3項所規定之「3年後再犯」。準此，本件應
    依修正後之毒品危害防制條例第20條第3項、現行同條例第2
    4條等規定，由檢察官基於一次性之整體規劃而重啟處遇程
    序，視被告個案情形，是否適合「觀察、勒戒或強制戒治」
    或給予「附命完成戒癮治療緩起訴處分」之機會，非得由檢
    察官逕予起訴。本案檢察官提起公訴，自有起訴程序違背規
    定之情事。
五、駁回上訴之理由：　　　　 
  ㈠檢察官上訴意旨略以：被告本案先前既然業經附命完成戒癮
    治療之緩起訴處分，惟因違反規定而經檢察官撤銷該緩起訴
    處分確定，則其所為程序等同經觀察、勒戒之處遇，被告再
    犯本案施用第二級毒品案件，檢察官聲請簡易判決處刑於法
    並無不合；原判決認事用法尚有未恰，請撤銷原判決，更為
    適法之判決等語。 
  ㈡惟查：被告雖因本案，先經臺灣基隆地方檢察署檢察官以107
    年度毒偵字第829號為附命完成戒癮治療之緩起訴處分，緩
    起訴期間1年6月，自107年12月5日至109年6月4日止；惟被
    告於緩起訴處分履行期間內（107年12月5日至109年6月4日
    ），本應至衛生福利部基隆醫院接受戒癮團體心理治療，然
    其未接受戒癮團體心理治療已逾3次（即：108年3月11日、6
    月3日、7月1日、7月15日），而經同署檢察官於109年2月27
    日以109年度撤緩字第35號撤銷上開緩起訴處分，被告於上
    開緩起訴處分中之戒癮治療程序，以「履行未完成」結案，
    且該撤銷緩起訴處分書合法送達，被告未於法定再議期間內
    聲請異議而告確定，嗣經同署檢察官提起本案公訴等節，有
    本院被告前案紀錄表、同署107年度毒偵字第829號緩起訴處
    分書、衛生福利部基隆醫院108年7月22日基醫精字第108500
    5497號函、109年度撤緩字第35號處分書及該處分書送達證
    書在卷可查。揆諸前述最高法院109年度台上大字第3536號
    裁定、110年度台非字第98號判決意旨，被告既然未完成戒
    癮治療期程，即未完成視同觀察、勒戒之戒癮治療，自難等
    同曾受「觀察、勒戒或強制戒治」執行完畢視之。準此，被
    告即屬未曾接受觀察、勒戒或強制戒治之執行，自應依毒品
    危害防制條例第20條第1項規定，給予適用觀察、勒戒或強
    制戒治之機會。從而，原審判決以檢察官之本案起訴程序違
    背規定，乃依刑事訴訟法第303條第1款、第307條等規定，
    逕為不受理判決，經核並無違誤，檢察官仍執前詞指摘原判
    決為不當，為無理由。爰不經言詞辯論，逕予駁回其上訴。
六、據上論斷，應依刑事訴訟法第368條、第372條，判決如主文
    。　     
中　　華　　民　　國　　110 　年　　8 　　月　　4 　　日
                  刑事第十一庭  審判長法　官  周煙平
                                      法　官  吳炳桂
                                      法　官  陳俞伶
以上正本證明與原本無異。
不得上訴。
                                      書記官  朱家麒
中　　華　　民　　國　　110 　年　　8 　　月　　4 　　日